【裁判字號】    96,建上易,25
【裁判日期】    970219
【裁判案由】    給付工程款
【裁判全文】
臺灣高等法院民事判決           96年度建上易字第25號
上  訴  人  承霖水電工程有限公司
法定代理人  乙○○
訴訟代理人  丁振發律師
被 上訴 人  根基營造股份有限公司
法定代理人  甲○○
訴訟代理人  梁穗昌律師
複代理人    李夏菁律師
上列當事人間請求給付工程款事件，上訴人對於中華民國96年4
月20日臺灣臺北地方法院95年度建字第34號第一審判決提起上訴
，經本院於96年1月22日言詞辯論終結，判決如下：
    主      文
上訴駁回。
第二審訴訟費用新台幣壹萬陸仟參佰伍拾元由上訴人負擔。
    事實及理由
一、本件上訴人聲明求為判決：(一)原判決廢棄。(二)被上訴人應給
    付上訴人新台幣（下同）100萬元，及自支付命令送達之翌
    日起至清償日止，按年息5%計算之利息。
    被上訴人聲明求為判決：上訴駁回。
二、上訴人起訴主張：被上訴人承攬冠德美麗大湖新建工程，將
    其中內湖更新C水電消防空調工程（下稱系爭工程）委由伊
    施作，兩造並於民國 (下同)91 年11月18日簽訂工程合約（
    下稱系爭工程合約）。嗣系爭工程業已完工並經驗收完畢，
    伊即於92年12月17日向被上訴人請領部分工程款95萬598元
    ，惟為被上訴人所拒絕，伊曾先後於93年6月1日、同年7月
    13日以存證信函催告給付，惟被上訴人置之不理；又伊另於
    94 年7月1日向被上訴人請領工程款155萬5,710元，然被上
    訴人僅給付140萬8,028元，尚欠14萬7,682元，連同上開積
    欠之95萬598元，被上訴人應給付伊之工程款為109萬8,280
    元等情，爰依據系爭工程合約之約定，求為命被上訴人給付
    100萬元及自支付命令送達之翌日起，至清償日止，按年息
    5%計算利息之判決。
    被上訴人則以：系爭工程因上訴人未依約於臨時電階段在各
    迴路裝設漏電斷路器，致使工人孔憲傑於92年8月3日施工時
    ，不慎觸電死亡，伊乃賠償孔憲傑家屬扶養費、慰撫金、殯
    葬費及職災補償共計850萬元，而上訴人於上開事故發生後
    ，曾同意分擔賠償金額100萬元，並以系爭工程款相抵，自
    不得再向伊請求；又縱認上訴人未同意分擔上開賠償金額，
    惟上訴人未依約裝設漏電斷路器，致生孔憲傑觸電死亡之事
    故，伊並因而依民法第188條及勞工安全衛生法之規定，賠
    償孔憲傑家屬850萬元，是伊亦得依民法第227條第2項、第
    188條、第184條之規定，請求上訴人賠償850萬元，並與上
    訴人所主張之100萬元工程款債權抵銷；又依系爭工程合約
    明細表約定，上訴人應於每月6日請款，而系爭工程已於92
    年8月間完工，上訴人就系爭工程款應於當月即得請求，卻
    遲至95年間始提起本件訴訟，亦已逾2年消滅時效，伊亦得
    拒絕給付等語資為抗辯。
三、經查兩造於91年11月18日簽訂系爭工程合約，系爭工程業已
    完工並經驗收完畢，上訴人對於被上訴人尚有100萬元之工
    程款債權存在。系爭工程施工期間之92年8月3日上午10 時
    許，被上訴人因消防檢查之需要，調用訴外人冠添有限公司
    之員工孔憲傑進行打除地下1樓RC樓板工程，孔憲傑因於施
    工中操作風槍打到埋設在樓板之電線，致觸電死亡，嗣被上
    訴人於92年8月5日就上開事故與孔憲傑之家屬達成和解，賠
    償850萬元之事實，為兩造所不爭執，並有系爭工程合約、
    統一發票、和解書及台北市政府勞工局勞動檢查處 (下稱台
    北市勞檢處)92 年11月21日函暨檢查報告書可稽 (見原審建
    字卷一12至16、26至42、55、66至76頁)，固堪信為真實。
四、上訴人主張伊就孔憲傑之死亡並無過失，被上訴人依系爭工
    程合約之約定，應給付工程款100萬元云云。惟被上訴人以
    前揭情詞置辯；且查：
(一)、依系爭工程合約第5條「付款辦法」第9款第8目約定：「
    .... 負責消防檢查通過付5%」，足見上訴人就系爭工程之
    施作，有配合被上訴人，使其通過消防檢查之義務；又依系
    爭工程合約第12條第1款約定：「... 本工程所需臨時電力
    電源及用水由乙方 (指上訴人)自行負責，有關之安全責任
    乙方應負全責」，亦見上訴人於系爭工程之臨時電階段，負
    有維護用電安全之義務。(見原審建字卷一29、32頁)。經查
    ，工人孔憲傑係因於施工中操作風槍打到埋設在樓板之電線
    ，致觸電死亡，已如上述，而上訴人既自認伊係於臨時電階
    段，為配合正式電系統之消防測試，而將正式電盤所裝配之
    電線即孔憲傑所觸及之電線，連接地下二樓臨時電盤之電源
    (見本院卷54頁背面、101頁)，顯見孔憲傑所觸及之電線電
    源，乃係上訴人為應消防檢查之需要，臨時接引臨時電盤之
    電源而來。再經參諸上訴人復自認孔憲傑所觸及之電線迴路
    電盤 (盤名：B2LA)，係屬正式電盤，並無漏電斷路器之設
    置，伊係於上開觸電事故發生後，另在正式電盤外加裝漏電
    斷路器 (見原審建字卷一123、127、128；本院卷40頁背面
    、101頁背面)，經核與訴外人即被上訴人之工地主任陳陸華
    及上訴人所委託代工之工人謝百盛在另案台灣士林地方法院
    檢察署檢察官偵訊時所一致證稱：為避免二次災害，而在正
    式電盤外另加裝漏電斷路器之情形相符 (見本院卷131、133
    頁)，顯見上訴人就孔憲傑所觸及之該段電線迴路，並未為
    任何斷電防護措施，自屬有違上開合約所約定之維護用電安
    全之義務，是被上訴人所為上訴人應負民法第227條第2項所
    定不完全給付損害賠償責任之抗辯，應屬可取。
(二)、雖上訴人主張：伊係按被上訴人所提供之施工圖，在每一臨
    時電盤之迴路加裝漏電斷路器，而正式電盤依約定並毋需裝
    設漏電斷路器，且台北市勞檢處亦認為孔憲傑死亡的原因與
    伊無關云云。惟查，依系爭工程合約附件之工程標單第36項
    約定：「臨時水電、照明佈置依照標單附件內容施作....
    各樓層臨時電盤均須配置獨立盤體且有共同母匙可上鎖管制
    ，並依勞 (工)安 (全)衛 (生法)規定於每迴路配置漏電斷
    路器」及所附臨時水電圖說所示，上訴人依約定固僅負有在
    臨時電盤之每一迴路加裝漏電斷路器 (見原審建字卷一45、
    46頁；本院卷49至51頁)，惟上開約定並未排除上訴人仍應
    依系爭工程合約第12條第1款之約定，於臨時電階段負有維
    護用電安全之義務，是上訴人縱已依工程圖說於各臨時電盤
    迴路加裝漏電斷路器，亦難遽認上訴人就孔憲傑所觸及之電
    線迴路可以不採取斷電防護措施。又依台北市勞檢處檢查報
    告書所示，其綜合分析上開事故之發生原因略為：「勞工孔
    憲傑使用風槍，打到埋設在樓板內電線線路，電流沿死者之
    手，經死者上半身而進入四周之金屬板，造成感電災害」，
    並認為引起上開感電事故之基本原因，除被上訴人對於有感
    電之虞之打石作業，未召開協議組織、未確實連繫相關承商
    瞭解地下一樓板電線線路埋設之確實位置、未確實巡視切斷
    電源及未指導監督勞工確實配戴絕緣用防護具外，尚包括未
    採取適當之防護措施或特別之安全措施 (見原審建字卷一74
    頁)，而被上訴人既將系爭工程轉包予上訴人施作，雙方並
    簽訂系爭工程合約，則被上訴人就上開水電設施所應配置適
    當防護或安全措施之義務，自已轉由上訴人負擔，此經觀諸
    上開系爭工程合約第12條第1款之約定至明，是上訴人既為
    配合消防測試之需要，而於臨時電階段供電予正式電盤所連
    接之電線，自亦應就該已供電之電線為適當之防護，竟疏於
    注意加設必要之斷電防護措施，致孔憲傑因而觸電死亡，自
    有過失，是上開台北市勞檢處檢查報告書之認定，亦不足據
    為有利於上訴人之認定。
(三)、被上訴人因上開孔憲傑觸電事故，已賠償其家屬850萬元，
    已如上述，上訴人復自認兩造間曾協議，如伊公司對上開孔
    憲傑觸電事故有責任，即同意以工程款100萬元作為補償 (
    見本院卷61頁背面)，經核與證人即被上訴人公司之施工部
    協理李偉基在原審所證稱：「承霖 (公司)有說如果是他的
    責任，協商過程當時我說賠償500萬 (元)時，承霖 (公司)
    有同意負擔100萬元」之情形相符 (見原審建字卷一84頁)。
    而上訴人就上開孔憲傑觸電事故確應對被上訴人負民法第
    227條第2項所定不完全給付損害賠償責任，已如上述，則被
    上訴人本諸兩造間之上揭協議，自得主張以上訴人同意負擔
    之補償金額100萬元與伊所欠上訴人之100萬元工程款債權抵
    銷，是經抵銷後，上訴人對被上訴人已無100萬元之工程款
    債權存在。
五、綜上所述，上訴人依據系爭工程合約之約定，請求被上訴人
    給付100萬元之工程款及自支付命令送達之翌日起至清償日
    止，按年息5%計算之利息，自屬不應准許。從而，原審所為
    上訴人敗訴之判決，所持理由雖與本院不同，惟其結果並無
    二致，仍應維持，上訴論旨指摘原判決不當，求予廢棄改判
    ，應認為無理由，應予駁回。
六、至兩造其餘之攻擊或防禦方法及未經援用之證據，經本院斟
    酌後，認為均不足以影響本判決之結果，自無逐一詳予論駁
    之必要，併此敘明。
七、據上論結，本件上訴應認為無理由，依民事訴訟法第449條
    第2項、第78條，判決如主文。
中    華    民    國    97    年     2    月    19    日
                    民事第六庭
                        審判長法  官  林鄉誠
                              法  官  梁玉芬
                              法  官  許紋華
正本係照原本作成。
不得上訴。
中    華    民    國    97    年     2    月    20    日
                              書記官  潘大鵬


司法院資訊處製作；財團法人民間司法改革基金會備份。
